【裁判字號】    92,訴,602
【裁判日期】    921216
【裁判案由】    返還土地
【裁判全文】
臺灣彰化地方法院民事判決  九十二年度訴字第六○二號
    原      告  乙○○
    訴訟代理人  陳世煌律師
                劉嘉堯律師
    送達代收人  丁○○
    被      告  甲○○
    訴訟代理人  丙○○
右當事人間請求返還土地事件，本院於民國九十二年十二月二日言詞辯論終結，判決
如左：
  主      文
被告應將坐落彰化縣福興鄉○○段一七二二號、面積七一九．六四平方公尺及同段一
七二三號、面積一八一五．０九平方公尺土地如附圖所示Ｂ部分面積０‧０二三九０
四公頃及Ｆ部分面積０‧０００二六四公頃的磚造平房、Ｄ部分面積０‧０二０一０
九公頃及Ｈ部分面積０‧００三八一九公頃的鐵架平房、Ｉ部分面積０‧０００三五
七公頃的廁所、Ｊ部分面積０‧０七六一九六公頃的菜園上作物及Ｌ部分面積０‧０
０六六五二公頃的水槽除去，將二筆土地全部返還原告。
訴訟費用由被告負擔。
本判決於原告以新台幣壹佰肆拾肆萬元提供擔保後，得為假執行。
    事      實
甲、原告方面：
一、聲明：如主文第一項所示，並願意提供擔保，聲請宣告假執行。
二、陳述：
（一）坐落彰化縣福興鄉○○段一七二二號、面積七一九．六四平方公尺及同段一七
      二三號、面積一八一五．０九平方公尺土地二筆為原告所有，詎被告未經原告
      同意，也未取得任何合法權源，竟占有該二筆土地，並在土地上如附圖所示Ｂ
      部分面積０‧０二三九０四公頃及Ｆ部分面積０‧０００二六四公頃建築磚造
      平房，在Ｄ部分面積０‧０二０一０九公頃及Ｈ部分面積０‧００三八一九公
      頃建築鐵架平房，在Ｉ部分面積０‧０００三五七公頃建造廁所，在Ｌ部分面
      積０‧００六六五二公頃建造水槽，在Ｊ部分面積０‧０七六一九六公頃耕種
      作物，爰依民法第七百六十七條規定，請求被告除去地上物，並將土地返還原
      告。
（二）被告提出的證物及所舉證人均不能證明系爭土地為被告所有，原告也沒有私自
      移轉系爭土地。
乙、被告方面：
一、聲明：駁回原告之訴。
二、陳述：
（一）從被告祖先開始，就住在系爭土地上，系爭土地並非原告所有，原告所有的土
      地是坐落在同段一七二一號土地，但一七二一號土地現為祭祀公業所有。
（二）系爭土地上的三合院、鐵架造平房、水塔（水槽）、廁所均是被告所建造，菜
      園也是被告占有使用，上面的作物是被告所栽種。
（三）呂水龍、呂火獅二人是呂二鑑的子女，呂火獅則是原告乙○○的配偶，呂番薯
      與呂二鑑是兄弟，而呂炎山、呂烏定及呂長興等三人則是呂番薯的子女。系爭
      土地在大正九年五月十八日雖由呂炎山、呂烏定及呂長興等三人移轉給呂二鑑
      ，但因當時呂炎山、呂烏定及呂長興等三人尚未成年，且家族是由呂二鑑掌權
      ，故該土地的移轉，是呂二鑑私自所為，沒有經合法代理，應屬無效。
    理      由
一、原告主張被告占有坐落彰化縣福興鄉○○段第一七二二號、面積七一九．六四平
    方公尺及同段一七二三號、面積一八一五．０九平方公尺土地二筆，並在土地上
    如附圖所示Ｂ部分面積０‧０二三九０四公頃及Ｆ部分面積０‧０００二六四公
    頃建築磚造平房，在Ｄ部分面積０‧０二０一０九公頃及Ｈ部分面積０‧００三
    八一九公頃建築鐵架平房，在Ｉ部分面積０‧０００三五七公頃建造廁所，在Ｌ
    部分面積０‧００六六五二公頃建造水槽，在Ｊ部分面積０‧０七六一九六公頃
    耕種作物等情，已經提出土地登記謄本為證，並經本院勘驗現場，囑託彰化縣鹿
    港地政事務所派員測量明確，製有勘驗筆錄、略圖及附圖之複丈成果圖附卷可憑
    ，且為被告所不爭執，應認為真正。
二、惟原告主張系爭土地為其所有一節，則為被告所否認，並辯稱從其祖先開始，就
    住在系爭土地上，故系爭土地並非原告所有，原告所有的土地是坐落在同段一七
    二一號土地，而系爭土地在大正九年五月十八日雖由其祖先呂炎山、呂烏定及呂
    長興等三人移轉給原告配偶呂火獅之父呂二鑑，但因當時呂炎山、呂烏定及呂長
    興等三人尚未成年，且家族是由呂二鑑掌權，故該土地的移轉，是呂二鑑私自所
    為，沒有經合法代理，應屬無效等語。查系爭土地為原告所有，有土地登記謄本
    足稽。又被告所舉證人呂振吉、呂文雄、呂竹慶及呂吳芳子固均證稱系爭土地東
    邊的土地（指坐落同段一七二一號土地）是原告或其配偶呂火獅占有使用等語，
    然此不足以證明系爭土地非原告所有。證人呂竹慶雖進而證稱：「依據我所知該
    土地（指同段一七二一號土地）應是呂火獅所有，因為呂火獅使用該土地，所以
    我認為該土地應為呂火獅所有。」等語，但使用土地者未必為土地所有人，故證
    人呂竹慶僅以呂火獅使用同段一七二一號土地，即推認該土地為呂火獅所有，難
    以採信。何況，同段一七二一號土地乃登記為某祭祀公業所有，此為兩造所是認
    ，自非原告所有，更為明確。至於日據時代系爭土地台帳雖記載大正九年五月十
    八日被告祖先呂炎山、呂烏定及呂長興等三人在辦理繼承系爭土地應有部分二分
    之一後，隨即於當日將應有部分二分之一移轉登記予原告配偶呂火獅之父呂二鑑
    。惟被告辯稱大正九年五月十八日當時，其祖先呂炎山、呂烏定及呂長興等三人
    尚未成年，且家族是由呂二鑑掌權，故該土地的移轉，是呂二鑑私自所為，沒有
    經合法代理等語，並未舉證證明，不足採信，也無從認呂二鑑取得系爭土地應有
    部分二分之一為無效。因此，被告所辯，皆不足憑採。
三、被告占有系爭土地，未能舉證證明有何正當權源，自屬無權占有。從而，原告依
    民法第七百六十七條規定，請求被告將系爭土地如附圖所示Ｂ部分面積０‧０二
    三九０四公頃及Ｆ部分面積０‧０００二六四公頃的磚造平房、Ｄ部分面積０‧
    ０二０一０九公頃及Ｈ部分面積０‧００三八一九公頃的鐵架平房、Ｉ部分面積
    ０‧０００三五七公頃的廁所、Ｊ部分面積０‧０七六一九六公頃的菜園上作物
    及Ｌ部分面積０‧００六六五二公頃的水槽除去，將二筆土地全部返還原告，於
    法有據，應予准許。
四、原告陳明願意提供擔保，聲請宣告假執行，核無不合，爰酌定相當的擔保金額，
    予以准許。
五、結論：本件原告之訴為有理由，本院依民事訴訟法第七十八條、第三百九十條第
    二項，判決如主文所示。
中      華      民      國    九十二    年     十二     月     十六     日
                                        民事第二庭
~B法      官  廖國佑
右為正本係照原本作成。
如對本判決上訴，應於判決送達後二十日內向本院提出上訴狀。
中      華      民      國    九十二    年     十二     月     十六     日
~B法院書記官  莊素美


司法院資訊處製作；財團法人民間司法改革基金會備份。
